臺灣高等法院刑事判決　　　　　　　　100年度上易字第186號
上　訴　人　臺灣基隆地方法院檢察署檢察官
被　　　告　郭狩佐
上列上訴人因被告詐欺案件，不服臺灣基隆地方法院99年度簡上
字第224號，中華民國99年11月23日普通庭第一審判決（聲請簡
易判決處刑案號：臺灣基隆地方法院檢察署99年度偵字第3486號
），提起上訴，本院判決如下：
    主  文
上訴駁回。
    理  由
一、聲請簡易判決處刑意旨略以：被告郭狩佐可預見提供金融帳
    戶予來路不明之人使用，可能幫助他人詐欺，仍基於幫助詐
    欺之不確定故意，於民國99年4月27日晚間20時許，在基隆
    市火車站前，將其合作金庫商業銀行東基隆分行帳號為0000
    0000 00000號帳戶之金融卡及密碼，交予姓名年籍不詳之成
    年男子，任由該男子所屬之詐欺集團使用該帳戶。嗣該詐欺
    集團成員意圖為自己不法之所有，於99年4月28日，以電話
    向被害人楊君婷詐稱其網路購物發生付款設定錯誤，要求其
    匯款至指定帳戶以整合電腦數據機，致被害人楊君婷陷於錯
    誤，依循指示操作，於同月29日匯出新臺幣（下同）3萬元
    至被告之上開帳戶。因認被告涉犯刑法第30條第1項、第339
    條第1項之幫助詐欺罪嫌。
二、按犯罪事實應依證據認定之，無證據不得認定犯罪事實；不
    能證明被告犯罪者，應諭知無罪之判決，刑事訴訟法第154
    條第2項、第301條第1項分別定有明文。又檢察官就被告犯
    罪事實，應負舉證責任，並指出證明之方法。檢察官對於起
    訴之犯罪事實，應負提出證據及說服之實質舉證責任。倘其
    所提出之證據，不足為被告有罪之積極證明，或其指出證明
    之方法，無法說服法院以形成被告有罪之心證者，應貫徹無
    罪推定原則，亦為刑事訴訟法第161條第1項、刑事妥速審判
    法第6條所明定。又按幫助犯，則係指對於正犯與以精神或
    物質上之助力，便於其犯罪之實行者而言，故必須認識正犯
    所犯之罪，始有幫助可言，如無此認識或其所認識，與正犯
    實施之犯罪有齟齬，則欠缺幫助犯意，無從成立該罪之幫助
    犯，最高法院76年度臺上字第7695號判決意旨可資參照。
三、證據能力部分：
    按刑事訴訟法基於證據裁判主義及嚴格證明法則，明定得以
    作為認定犯罪事實存否之依據者，以有證據能力之證據為限
    。而「傳聞排除法則」中所謂被告以外之人於審判外之陳述
    無證據能力，係針對證據目的在於證明犯罪事實爭點（issu
    e on fact）之證據資格而言，若證據之目的僅係作為「彈
    劾證據憑信性或證明力」之用（issue on credibility），
    旨在減損待證事實之成立或質疑被告或證人陳述之憑信性者
    ，其目的並非直接作為證明犯罪事實成立存否之證據，則無
    傳聞排除法則之適用，此即英美法概念所稱「彈劾證據」（
    impeachment evidence），日本刑事訴訟法第328條亦已就
    此項「彈劾證據」予以明文規定，基於刑事訴訟發現真實及
    公平正義之功能，於我國刑事訴訟上亦應有其適用。故於審
    判期日證人所為陳述與審判外之陳述相異時，仍可提出該證
    人先前所為自我矛盾之陳述，用來減低其在審判時證言之證
    明力，此種作為彈劾證據使用之傳聞證據，因非用於認定犯
    罪事實之基礎，不受傳聞法則之拘束。因此，被告以外之人
    於審判外之言詞或書面陳述，雖不得以之直接作為證明犯罪
    事實存否之證據，但非不得以之作為彈劾證據，用來爭執或
    減損被告、證人或鑑定人陳述之證明力（最高法院98年度臺
    上字第2079號、第2896號、第4029號判決參照）。本件判決
    以下所引有關上揭被告以外之人於審判外之言詞及書面陳述
    ，均非直接證明犯罪事實存否之證據，依上開判決意旨，皆
    不受證據能力規定及傳聞法則之限制，合先敘明。
四、公訴人認被告涉犯幫助詐欺取財罪嫌，係以被告於警詢及偵
    查中所為供述、被害人即證人楊君婷於警詢時所為證述、楊
    君婷提出之聯邦銀行自動櫃員機交易明細表、被告上開帳戶
    之開戶資料及交易明細表等書證為其論據。訊據被告雖坦承
    於上開時間、地點，將上開帳戶之金融卡交予姓名年籍不詳
    之成年男子，並告以提款密碼等情，惟堅決否認有何幫助詐
    欺取財犯行，辯稱：「伊當時沒有工作，看到99年4月27日
    之自由時報，上面刊登廣告內容為應徵司機，就用公共電話
    、伊女友的電話0000000000、自己的電話0000000000與對方
    聯絡，對方自稱是公司的人，叫伊拿存摺影本、駕照影本、
    提款卡給他，密碼直接跟他講，說薪水和公司的錢（客戶匯
    款）會匯到帳戶裡面，要看伊錢存進去後會不會提不出來，
    當天晚上是另一個自稱公司的人來拿東西，他跟伊說明天（
    99年4月28日）下午3時會跟伊聯絡，叫伊明天就來上班，但
    都沒有再跟伊聯絡，所以伊一直打電話給他，隔兩天打電話
    過去就沒通，伊在31日把存摺拿去補登時顯示警示，伊從來
    沒有遇過這種狀況，想說應該沒事，所以沒有處理，伊是第
    一次看報紙應徵工作，不知道他們會這樣騙伊，洵無詐欺犯
    行」等語。經查：
  (一)被告於96年8月15日申設上開帳戶，於99年4月27日將上開帳
    戶之金融卡交予不詳姓名年籍之人，並告以提款密碼，嗣被
    害人楊君婷遭不詳詐騙集團成員電話詐騙而陷於錯誤，依循
    該集團成員指示，於99年4月29日匯款3萬元至上開帳戶等情
    ，固有被告之警偵訊供述、證人即被害人楊君婷之警詢證述
    、楊君婷提出之聯邦銀行自動櫃員機交易明細表、被告上開
    帳戶之開戶資料及交易明細表在卷可憑。然此等事實，僅足
    以證明被告所有之上開帳戶遭詐騙集團利用作為向他人詐欺
    取財之入帳帳戶，尚無法據以推論被告於交付上開帳戶之提
    款卡、密碼予他人時，有容任他人利用其帳戶詐欺取財而幫
    助犯罪之故意。
  (二)經原審依職權向基隆市立文化中心調取之99年4月27日自由
    時報G2版，其上確刊登有內容為「接送人員，薪優、日領、
    月休8天、享勞健保、男女不拘、立即上班者佳，0000-0000
    00」之廣告1則（本院卷第32頁），核其外觀與一般公司行
    號求職徵才廣告無異，並非專以徵求金融機構帳戶或個人資
    訊為目的之可疑廣告；而被告所使用之0000000000 號行動
    電話，曾於99年4月27日18時59分、19時12分、20時8分、20
    時26分、20時31分、20時33分及翌日14時37分，先後7次與
    上開廣告所留聯絡電話「0000000000」號行動電話通話，時
    間自十餘秒至7、8分鐘（441秒）不等，亦有0000000000號
    行動電話通聯調閱查詢單1份在卷可查（見偵卷第32至35頁
    ）；又上開廣告所載「0000000000」號行動電話，至遲自99
    年4月17日起，已在報紙上反覆刊登類似之徵才廣告，另有
    余佳保、謝銘謙、陳思平等3人，分別於99年4月17日、99年
    4月27日，看報紙找工作並撥打上開行動電話與對方聯絡，
    進而在基隆火車站前、基隆市長榮桂冠飯店門口、忠二路麥
    當勞門口等處所，將自己帳戶之存摺影本、提款卡、密碼交
    予不詳人士，嗣各該帳戶均遭詐騙集團利用作為向他人詐欺
    取財之入帳帳戶，本件被害人楊君婷受騙後，更有2筆款項
    係匯入謝銘謙提供之帳戶，此觀諸本院圖書室留存之99年4
    月22日自由時報G3版（刊登有內容為「水都休閒中心接送專
    員，薪優、日領、月休8天、享勞健保、福利佳、男女不拘
    、可借支，0000-000000」之廣告1則，見原審卷第30頁）及
    臺灣基隆地方法院檢察署99年度偵字第2364、2485、3136、
    3227號等緩起訴處分書（見原審卷第33至38頁）便可明瞭。
    足認前揭報紙廣告係由對被害人楊君婷詐欺取財之詐騙集團
    所委刊，乃假借徵才名義、騙取犯罪所需人頭帳戶之求職陷
    阱，顯見被告辯稱其看報紙廣告應徵工作，與對方電話聯絡
    洽詢後，遭詐騙集團騙走存摺影本、提款卡及密碼等情，應
    非虛妄。
  (三)檢察官雖以被告從事過4種工作，有將近6年工作經驗，知悉
    一般公司均不要求提供提款卡、密碼，只需存摺影本，又被
    告未依對方要求提供身分證影本，只敢給對方駕照影本，可
    見有預知對方可能要做不法用途等情，主張被告有幫助詐欺
    取財之不確定故意。惟現社會上詐欺集團之詐騙伎倆日日翻
    新，難僅憑學識、工作或社會經驗即可知之甚詳，此觀諸詐
    騙集團之詐騙手法經政府大力宣導及媒體大幅報導後，仍有
    智識程度非低、具有工作經驗之被害人受騙而將款項匯入人
    頭帳戶，或受騙提供帳戶之情形自明。而一般人提供自己帳
    戶予他人之原因非一，蓄意犯罪者固然不少，因被騙、遺失
    而成為被害人之情形，亦所在多有，非必然出於幫助他人實
    施犯罪之故意，是提供帳戶之人是否成立犯罪，自應依證據
    證明之。一般人對於社會事物之警覺性或風險評估，常因人
    而異，且與受教育程度、從事之職業、心智是否成熟，並無
    必然之關連，此觀諸詐騙集團之詐騙手法，屢經政府大力宣
    導及媒體大幅報導，卻仍常見高級知識分子受騙，即可明瞭
    。本件被告為應徵工作，經素不相識之人以「薪水和公司的
    錢（客戶匯款）會匯到帳戶裡面，要看錢存進去後會不會提
    不出來」等理由，要求其提供存摺影本及提款卡、密碼，未
    多加質問、亦未察覺此間不合理之處，即擅予提供，固與一
    般人可能採取之應對措施存有落差。然上開以一般常人可能
    判斷其中有詐之推論，並不能適用於因年紀尚輕、社會經驗
    不足、急迫、有求於人或有其他特殊情狀，而不具或失去此
    等警覺之人。況近來因人頭帳戶取得困難，詐騙集團成員為
    取得人頭帳戶，或以高價收購，或以詐騙方式取得，欺罔方
    式千變萬化，若一般人不免因詐騙集團成員言詞相誘而陷於
    錯誤、交付鉅額財物，則金融機構帳戶之持有人因相同原因
    陷於錯誤、交付存摺及提款卡，洵屬可能，自不能以吾等客
    觀常人智識經驗為基準，遽予推論個案行為人必具相同警覺
    程度，而「對構成犯罪之事實必有預見」。檢察官係自從事
    犯罪偵查工作者之角度，以間接推論之方式，認定被告具有
    幫助詐欺之故意，卻忽略被告僅係一般民眾，對詐騙集團詭
    譎多變之詐騙伎倆，非當然知悉，對於提款卡及密碼交付他
    人，可能被詐騙集團用作詐騙他人之工具，亦未必有所認識
    。儘管被告自承從事過4種工作，已進入職場將近6年，然其
    畢竟年僅24歲，學歷不過國中畢業，原無任何犯罪紀錄（見
    本院被告前案紀錄表），其先前工作機會又均係經他人介紹
    ，未曾透過看報紙廣告之途徑應徵工作，人生經驗尚非特別
    豐富，自難逕認其對詐騙集團犯罪手法之辨識能力應高於或
    等同於「一般常人」。再者，現今社會謀職不易，被告當時
    亟欲獲得一份工作以負擔房租、生活費用等迫切開銷，有求
    於刊登廣告之「未來可能雇主」，既處在權力不對等之情境
    ，被告未及深入思考其中利弊得失，即順應「未來可能雇主
    」之要求，交付存款較少（內僅有1百元）之上開帳戶資料
    ，致遭上開詐騙集團利用，翌（28）日，被告仍沈浸在找到
    工作之假象中，故未能察覺有異，未於上開詐騙集團用以行
    騙前及時索回提款卡，或採取掛失、報警等手段加以防止，
    實均與經驗法則無違。況以一個正常理性人來說，如有意提
    供自己帳戶任令詐騙集團使用，當知此舉將使詐騙集團得以
    隱身幕後，享受鉅額不法暴利，自己卻將承受遭檢警追查而
    負擔刑責之高度風險，必係需錢孔急、借貸無門，則豈有不
    於交付帳戶資料時當場索取相當對價，甘願無償提供之理？
    又如被告係有償提供帳戶予上開詐騙集團利用，衡情應已銀
    貨兩訖，除非帳戶發生問題須被告協助解決，或事先商定由
    詐騙集團成員於得手後通知被告報警、掛失以圖卸責，雙方
    殊無再行電話聯絡之必要，然被告於99年4月27日晚間交付
    帳戶資料後，翌（28）日下午仍與對方電話聯絡，且被告始
    終未為辦理補發提款卡、更換印鑑、報警或掛失等舉動，被
    害人楊君婷則係於99年4月29日始匯款至上開帳戶，益徵被
    告並非將帳戶資料出售或出租予詐騙集團。
  (四)至被告雖於偵查中一度為「認罪」之供述（見偵卷第55頁）
    ，惟當事人在刑事偵查或審判中「認罪」，欲藉以求取檢察
    官職權不起訴處分、緩起訴處分或法院從輕量刑或宣告緩刑
    之判決者，所在多有，檢察官或法院仍應審認其他證據，探
    究當事人之自白（認罪陳述）是否出於自由意志、是否與事
    實相符，以決定是否採酌，絕非一旦當事人自白，即應為檢
    察官提起公訴或應受有罪之判決。被告於本院審理時已明確
    陳稱：當時（偵查中）係因想趕快工作，經檢察官說明，以
    為認罪後聲請簡易判決處刑，就不用跑法院，也不會留下前
    科，才表示認罪等語。而衡酌被告之年齡、智識程度及前科
    素行，其對法律極可能欠缺基本程度之認識，初次進入司法
    程序，難免對「認罪」、「聲請簡易判決處刑」、「前科」
    等法律名詞之定義及效果存有誤解，致影響其判斷及選擇，
    況本件被告應係急於找到工作，一時疏忽，始貿然將上開帳
    戶之提款卡及密碼無償交付他人，業經本院論述如前，則被
    告前揭偵查中所為自白，即難認與事實相符，亦不能據為對
    被告不利事實之認定，附此敘明。
  (五)綜上所述，被告辯稱其係為應徵工作，受詐欺集團所騙而交
    付帳戶金融卡及密碼，主觀上對於其交付帳戶係供他人財產
    犯罪使用乙節並無認識等情，尚非無據，本件尚難僅以被告
    交付該帳戶之金融卡及密碼之事實，遽謂其主觀上有幫助詐
    欺取財之故意或不確定故意。公訴人所舉之事證，既無從說
    服本院以形成被告確有幫助他人犯罪意思之心證，此外，復
    查無其他積極證據足資證明被告有檢察官所指之幫助詐欺犯
    行，參諸上揭法條規定及說明，自應為被告無罪判決之諭知
    。
五、原審同此認定，諭知被告無罪，核無不合。檢察官上訴意旨
    略以：「被告明知其應徵之工作係接送特種行業小姐至賓館
    工作之馬伕，應知性交易係當場收取現金，由應召小姐分帳
    ，並非匯款至馬伕帳戶，主觀上即可預見或懷疑應徵工作須
    提供金融卡及密碼係詐欺集團徵求或收購帳戶資料之手段，
    被告所辯與常情不符。」等語。惟查：檢察官以其個人之智
    識程度衡量僅年僅24歲、國中畢業、從事勞力工作之被告之
    行為，並非適當，本院認定被告智識程度不高，其因急須工
    作，而誤信詐欺集團之說詞，提供自己帳戶之金融卡及密碼
    予詐欺集團，難認有幫助詐欺之犯意，業如前述，是上訴意
    旨，未提新事證，再為爭執，難認有理由，應予駁回。
據上論斷，應依刑事訴訟法第368條，判決如主文。
本案經檢察官陳傳宗到庭執行職務。
中    華    民    國   100    年    3     月    31    日
                  刑事第十七庭審判長法  官  王炳梁
                                    法  官  周明鴻
                                    法  官  黃雅芬
以上正本證明與原本無異。
不得上訴。
                                    書記官  張玉如
中    華    民    國   100    年    3     月    31    日